以下で例を見て行こう。  

### 過分散の例1    
例えば、ニホンザルにある餌を10回提示したときに食べる回数を調べたとしよう。50個体分のデータを収集した結果、以下のデータが得られたとする(`dat_binom`というデータ)。なお、`age`は年齢とする。    

```{r, echo = FALSE}
## 架空データの作成  
N <- 50
n <- 10
age <- rpois(N, lambda = 7)

## 平均して確率0.3で餌を食べるとするときの回数x。
r <- rnorm(N, 0, 0.5)

x <- rep(0,N)
p <- rep(0,N)

for(i in 1:50){
  p[i] <- inv_logit_scaled(-0.75 + 0.17*age[i]+ r[i])
  x[i] <- rbinom(1,n,p[i])
}

dat_binom <- data.frame(x = x,
                        n = n,
                        age = age)
```

```{r}
dat_binom
```

データを調べたところ、年齢と餌を食べる割合に関連がありそうだと分かった。
```{r}
ggplot(dat_binom, aes(x = age, y = x/n))+
  geom_point()+
  theme_bw(base_size = 12)+
  theme(aspect.ratio=0.8)+
  labs(y = "餌\nを\n食\nべ\nた\n割\n合")+
  theme(axis.title.y = element_text(angle=0,vjust=0.5))
```

そこで、データが二項分布に従っていると仮定し、以下のようなGLMによるモデリングを行うとする。  

- 分布: 二項分布  
- 応答変数: 餌を食べる割合(`x/n`)  
- 説明変数: 年齢(`age`)  
- リンク関数: logit関数  

数式で描くと以下のようになる。なお、$n$は試行数(10)、$p_i$は個体$i$が餌を食べる確率、$x_i$は個体$i$が餌を食べる回数、$age_i$は個体$i$の年齢を表す。また、$x \sim Binomial(n, p_i)$は、$x_i$が試行数$n$で確率$p_i$の二項分布にしたがって得られることを表す。ただし、$i = 1,2,3, ..., 50$である。    

$$
\begin{aligned}
logit(p_i) &= log(\frac{p_i}{1-p_i}) = \alpha + \beta \times age_i\\
x_i &\sim Binomial(n, p_i)
\end{aligned}
$$

このデータが二項分布に従って得られていると仮定するとき、その平均($np$)はサルが餌を食べた回数の平均で推定できる。  

```{r}
mean(dat_binom$x)
```

よって、二項分布のパラメータ$p$の推定値は、$\frac{平均}{n} =$`mean(dat_binom$x)/n`となる。そのため、もしデータが二項分布に従って得られたとすれば、その分散は$np(1-p)=$`mean(dat_binom$x)*(1-mean(dat_binom$x)/n)`となるはずである。  

しかし、実際のデータの分散は`sd(dat_binom$x)`であり、推定された$p$に基づく推定とは大きく異なっていることが分かる。  

```{r}
sd(dat_binom$x)
```

このようなとき、モデルに過分散が生じているという。   

## GLMM

```{r}
set.seed(123)

N <- 60
x <- rnorm(N, 10, 1.5)
group <- rep(c(1,2,3,4,5,6), each = N/6)
r <- rep(rnorm(6, mean = 0, sd = 1.2),each = N/6)

y <- rep(0,N)

for(i in 1:60){
  y[i] <- rpois(1, lambda = exp(0.02 + 0.18*x[i] + r[i]))
}

data_glmm_pois <- data.frame(x = x,
                   y = y,
                   group = group)
```

```{r}
r <- glm(y ~ x,
         family = "poisson",
         data = data_glmm_pois)

summary(r)
```

dispersion parameter
```{r}
dp<- sum(residuals(r, type= "pearson")^2)/ r$df.res

dp
```

```{r}
library(easystats)

check_overdispersion(r)
```

```{r}
library(lme4)

r_glmm <- glmer(y ~ x + (1|group),
         family = "poisson",
         data = data_glmm_pois)


```

## ゼロ過剰ポワソンモデル   

```{r}

set.seed(1234)
N <- 1000
x <- rnorm(N, 10, 1.5)

p <- exp((7 - 0.8*x))/(1 + exp((7 - 0.8*x)))

y <- rep(0,N)

for(i in 1:N){
  y[i] <- rbinom(1,1,1-p[i])*rpois(1, lambda = exp(0.02 + 0.18*x[i]))
}

dat_zi <- data.frame(x = x,
           y = y)

```

```{r}
r_pois <- glm(y ~ x,
              data = dat_zi,
              family = "poisson")

summary(r_pois)

lambda <- exp(coef(r_pois)[[1]] + coef(r_pois)[[2]]*x)

y_sim <- rpois(1000,lambda)
```

実際のデータは、推定されたモデルよりもゼロが多い。  
```{r}
data.frame(y = y,
           ysim = y_sim) %>% 
  pivot_longer(cols = 1:2) %>% 
  ggplot(aes(x = value))+
  geom_histogram(aes(fill = name),
                 position = "dodge", alpha = 0.8,
                 breaks = seq(0,20,1))
```

```{r}
r_zipois <- glmmTMB(y ~ x,
              data = dat_zi,
              ziformula = ~x,
              family = "poisson")

summary(r_zipois)
```

```{r}
plot(simulateResiduals(r_zipois))
```

```{r}
set.seed(123)

r_zipois_null <- glmmTMB(y ~ 1,
              data = dat_zi,
              ziformula = ~x,
              family = "poisson")

anova(r_zipois_null,r_zipois, method = "LRT")
```

```{r}
library(ggeffects)

a <- ggpredict(r_zipois,
          terms = "x[5:15,by=0.1]",
          type ="fixed")

a2 <- ggpredict(r_zipois,
          terms = "x[5:15,by=0.1]",
          type ="zero_inflated")

dat_zi %>% 
  ggplot(aes(x= x, y =y ))+
  geom_point()+
  geom_line(data =a,
            aes(x=x, y = predicted))+
  geom_ribbon(data =a,
            aes(x=x, y = predicted, ymin = conf.low,
                ymax = conf.high),
            alpha = 0.5)
```

## ゼロ過剰二項モデル  
```{r}
set.seed(1234)
N <- 100
x <- rnorm(N, 15, 3.5)
sum <- rpois(N,100)

p <- exp((0.8 - 0.08*x))/(1 + exp((0.8 - 0.08*x)))

y <- rep(0,N)

for(i in 1:N){
  y[i] <- rbinom(1,1,1-p[i])*rbinom(1, sum[i], exp(-5.5 + 0.12*x[i])/(1 + exp(-5.5 + 0.12*x[i])))
}

dat_zib <- data.frame(x = x,
           y = y,
           sum = sum)

ggplot(dat_zibinom)+
  geom_point(aes(x=x,y=y/sum))
```

```{r}
r_binom <- glm(cbind(y,sum-y) ~ x,
              data = dat_zibinom,
              family = "binomial")

summary(r_binom)

check_overdispersion(r_binom)

prob <- 1/(1 +exp(-(coef(r_binom)[[1]] + coef(r_binom)[[2]]*x)))

y_sim <- rbinom(N, sum, prob)/sum
```

```{r}
data.frame(y = y/sum,
           ysim = y_sim) %>% 
  pivot_longer(cols = 1:2) %>% 
  ggplot(aes(x = value))+
  geom_histogram(aes(fill = name),
                 position = "dodge", alpha = 0.8,
                 breaks = seq(0,0.1,0.005))
```

```{r}
r_zibinom <- glmmTMB(cbind(y,sum-y) ~ x,
              data = dat_zib,
              ziformula = ~x,
              family = "binomial")

summary(r_zibinom)
```

```{r}
prob1 <- 1/(1 +exp(-(fixef(r_zibinom)[[1]][[1]] + fixef(r_zibinom)[[1]][[2]]*x)))

prob2 <- 1/(1 +exp(-(fixef(r_zibinom)[[2]][[1]] + fixef(r_zibinom)[[2]][[2]]*x)))

y_sim_zi <- rbinom(N,1,1-prob2)*rbinom(1000, sum, prob1)/sum

data.frame(y = y/sum,
           ysim_zi = y_sim_zi) %>% 
  pivot_longer(cols = 1:2) %>% 
  ggplot(aes(x = value))+
  geom_histogram(aes(fill = name),
                 position = "dodge", alpha = 0.8,
                 breaks = seq(0,0.1,0.005))
```

## ゼロ過剰二項モデル(GLMM)  
```{r}
set.seed(1234)
N <- 1000
x <- rnorm(N, 15, 3.5)
sum <- rpois(N,100)
group <- rep(1:10,each=100)
r <- rep(rnorm(10,0,1.2),each = 100)

p <- exp((0.8 - 0.08*x))/(1 + exp((0.8 - 0.08*x)))

y <- rep(0,N)

for(i in 1:N){
  y[i] <- rbinom(1,1,1-p[i])*rbinom(1, sum[i], exp(-5.5 + 0.12*x[i] + r[i])/(1 + exp(-5.5 + 0.12*x[i] + r[i])))
}

dat_zib <- data.frame(x = x,
           y = y,
           sum = sum,
           group = group)

ggplot(dat_zib)+
  geom_point(aes(x=x,y=y/sum))
```

```{r}
r_binom <- glmer(cbind(y,sum-y) ~ x + (1|group),
              data = dat_zib,
              family = "binomial")

summary(r_binom)

check_overdispersion(r_binom)

prob <- 1/(1 +exp(-(fixef(r_binom)[[1]] + fixef(r_binom)[[2]]*x + rep(ranef(r_binom)$group[[1]],each = 100))))

y_sim <- rbinom(1000, sum, prob)/sum
```

```{r}
data.frame(y = y/sum,
           ysim = y_sim) %>% 
  pivot_longer(cols = 1:2) %>% 
  ggplot(aes(x = value))+
  geom_histogram(aes(fill = name),
                 position = "dodge", alpha = 0.8,
                 breaks = seq(0,0.1,0.005))
```

```{r}
r_zibinom <- glmmTMB(cbind(y,sum-y) ~ x + (1|group),
              data = dat_zib,
              ziformula = ~x,
              family = "binomial")

summary(r_zibinom)
```

```{r}
prob1 <- 1/(1 +exp(-(fixef(r_zibinom)[[1]][[1]] + fixef(r_zibinom)[[1]][[2]]*x)))

prob2 <- 1/(1 +exp(-(fixef(r_zibinom)[[2]][[1]] + fixef(r_zibinom)[[2]][[2]]*x)))

y_sim_zi <- rbinom(1000,1,1-prob2)*rbinom(1000, sum, prob1)/sum

data.frame(y = y/sum,
           ysim_zi = y_sim_zi) %>% 
  pivot_longer(cols = 1:2) %>% 
  ggplot(aes(x = value))+
  geom_histogram(aes(fill = name),
                 position = "dodge", alpha = 0.8,
                 breaks = seq(0,0.1,0.005))
```

